臺灣桃園地方法院民事判決              98年度訴字第2260號
原      告  徐謝永妹
訴訟代理人  李宏文律師
複  代理人  段誠綱
被      告  俞坤容
            簡清溪
            林清潤
            俞勝中
            林張梅桂
            俞國安
            林春平
            黃秋梅
            廖秀梅
            姜德雄
            姜正雄
共      同
訴訟代理人  邱清銜律師
被      告  江淑英
上一人
訴訟代理人  吳烈益
被      告  卜林滿珠
            黃劍英
            余振鎧
上列當事人間請求分割共有物事件，於民國100 年8 月22日辯論
終結，本院判決如下：
    主  文
兩造共有坐落桃園縣觀音鄉○○○段埔頂小段一一六之八地號土
地，地目：建，面積：五五九三平方公尺，分割方法為：如附圖
二所示C 部分土地，面積六九二點五一平方公尺，分歸原告取得
；如附圖二所示E 部分土地，面積一五點三五平方公尺，分歸被
告卜林滿珠取得；如附圖二所示F 部分土地，面積二一六點０六
平方公尺，分歸被告江淑英取得；如附圖二所示B 、D 部分土地
，面積四三００點０八平方公尺，由附表一所示被告，依附表一
所示之應有部分比例，維持分別共有；如附圖二所示A 部分土地
，面積三六九平方公尺，由兩造依附表二所示之應有部分比例，
維持分別共有。
訴訟費用由兩造依附表二所示應有部分比例負擔。
    事實及理由
壹、程序方面：
    本件被告黃劍英未於言詞辯論期日到場，被告卜林滿珠、余
    振鎧未於最後言詞辯論期日到場，核無民事訴訟法第386 條
    各款所列情形，爰依原告聲請，由其一造辯論而為判決。
貳、實體方面：
一、原告起訴主張：坐落於桃園縣觀音鄉○○○段埔頂小段116-
    8 地號土地（地目建；面積5,593 平方公尺，下稱系爭土地
    ），為兩造所共有，應有部分比例如附表二所示。系爭土地
    依其使用目的並無不能分割之情事，共有人間亦未有不分割
    之約定，惟因共有人眾多意見難以達成一致，爰依民法第82
    3 條第1 項、第824 條之規定，提起本件訴訟，並聲明：如
    主文所示等語。
二、被告黃劍英未於言詞辯論期日到場，亦未提出書狀作何聲明
    或陳述。
三、被告卜林滿珠陳稱：希望保留與系爭土地同段116-12地號土
    地之完整性，對原告分割方案沒有意見等語。
四、被告江淑英辯稱：同意按應有部分比例分割，惟其於系爭土
    地之地上物除附圖一所示X4部分外，另有一地上物坐落如本
    院卷第50頁分割方案圖所示C 部土地，面積約93.68 平方公
    尺，而其就系爭土地之應有部分面積為231.14平方公尺，加
    計上開X4之坐落土地面積99.137平方公尺，尚餘38.34 平方
    公尺，請求將上開地上物所坐落土地及如其提出分割方案圖
    所示D 部分土地分割予其等語。
五、被告俞坤容、簡清溪、林清潤、俞勝中、林張梅桂、俞國安
    、林春平、黃秋梅、廖秀梅、姜德雄、姜正雄、余振鎧陳述
    以：同意原告分割方案等語。
六、本件原告主張系爭土地為兩造共有，應有部分比例如附表二
    所示，兩造就本件系爭土地之分割方法不能達成協議等事實
    ，有原告提出之土地登記謄本為證（見本院卷第115-159 頁
    ），且為被告所不爭執，堪信為真實。
七、按各共有人，除法令另有規定外，得隨時請求分割共有物。
    但因物之使用目的不能分割或契約訂有不分割之期限者，不
    在此限；共有物之分割，依共有人協議之方法行之。分割之
    方法不能協議決定，或於協議決定後因消滅時效完成經共有
    人拒絕履行者，法院得因任何共有人之聲請，命為以原物分
    配於各共有人，民法第823 條第1 項、第824 條第1 項、第
    2 項第1 款前段分別定有明文。次按，分割共有物，以消滅
    共有關係為目的。法院裁判分割共有土地時，除因該土地內
    部分土地之使用目的不能分割（如為道路）或部分共有人仍
    願維持其共有關係，應就該部分土地不予分割或准該部分共
    有人成立新共有關係外，應將土地分配於各共有人單獨所有
    ；共有人因共有物分割之方法不能協議決定，而提起請求分
    割共有物之訴，應由法院依民法第824 條命為適當之分配，
    不受任何共有人主張之拘束，即不得以原告所主張分割方法
    之不當，遽為駁回分割共有物之訴之判決，最高法院69年台
    上字第1831號、49年台上字第2569號著有判例可參。查：
  (一)系爭土地之地目為建，面積為5,593 平方公尺，使用分區為
    特定農業區，使用地類別為甲種建築用地，有上述土地登記
    謄本可參，並無因物之使用目的不能分割之情形，又兩造亦
    未定有不得分割之協議，且無法協議分割，從而，原告依前
    開規定，請求本院裁判分割系爭土地，並無不合，應予准許
    。
  (二)次查，被告黃秋梅、黃劍英、廖秀梅就系爭土地之應有部分
    1/32,000部分，換算面積約為0.1748平方公尺，均係於民國
    95年7 月31日因繼承而取得公同共有之所有權，並均於同年
    9 月18日辦理移轉登記完畢，有上述土地登記謄本在卷可稽
    （見本院卷第157 、158 頁），而其等3 人因繼承所生公同
    關係既仍存續而未經合法終止，依民法第829 條之規定，其
    3 人自不得就系爭土地上開應有部分請求分割，於本件仍應
    維持公同共有。又查，被告林清潤、林春平、姜正雄、姜德
    雄、俞勝中、俞坤容、俞國安、林張梅桂、簡清溪、余振鎧
    、廖秀梅等11人就系爭土地同意維持共有關係，有同意書2
    紙在卷可稽（見本院卷第195 、220 、221 頁），另被告黃
    秋梅雖未於上開同意書簽名，惟其亦係委任邱清銜律師為訴
    訟代理人，則依邱律師代理其他被告所為上開維持共有關係
    之主張，應認被告黃秋梅亦同意與其他共有人維持共有關係
    ，復如前所述，被告黃秋梅、黃劍英、廖秀梅就系爭土地之
    應有部分係公同共有而不得分割，其中被告黃秋梅、廖秀梅
    均已同意與其他共有人維持共有，而其3 人之應有部分土地
    面積又僅0.1748平方公尺，顯難單獨利用之，是本院認被告
    黃秋梅、黃劍英、廖秀梅之應有部分亦應與被告林清潤等10
    人維持共有關係，始屬允洽。再查，原告主張伊於系爭土地
    有地上物，因此請求分得如附圖二所示116-8C部分土地；而
    上述被告林清潤等願意維持共有關係之被告則有地上物於如
    附圖二所示116-8B、D 部分土地，此部分土地則由其等依附
    表一所示之應有部分比例維持共有；再於如附圖二所示116-
    8A部分土地由全體共有人即兩造依附表二所示之應有部分比
    例維持共有，以供道路使用，並可連接如附圖一所示Y2之現
    有道路而對外通行等語，為兩造除被告江淑英外，均予同意
    或未予反對，本院認上開分割方式，可兼顧兩造最大利益及
    地上物現況之使用，應認可採。再被告卜林滿珠之桃園縣中
    壢市○○路○ 段967 巷87號建物，部分係坐落於系爭土地，
    部分係坐落於與系爭土地同段116-12地號土地，而該土地位
    於系爭土地中，惟毗鄰如附圖一所示Y1之現有道路，本件分
    割後即鄰如附圖二116-8A所示道路，此據本院到場履勘無誤
    （見本院卷第177 、185 頁），是依其建物將坐落系爭土地
    如附圖二所示116-8E部分土地分割予其，即可保留其建物之
    完整性，且其可通過上述116-12地號土地利用上開道路，而
    無形成袋地不能通行之問題。
  (三)至於被告江淑英請求將如附圖一所示X4及如其所提出本院卷
    第50頁所附分割方案圖C 部分所示地上物之坐落土地，及其
    應有部分面積扣除上開兩地上物後所餘38.34 平方公尺部分
    ，於如該分割方案D 部分所示土地分割予其等語，惟查，上
    述X4之建物即為其現住所所在地之建物，經本院到場履勘實
    測結果，該建物部分坐落於系爭土地，部分坐落於毗鄰系爭
    土地之同段137-28地號土地，占用系爭土地面積為139 平方
    公尺，非如其所辯之僅99.17 平方公尺，而其所述上揭C 部
    分面積約93.68 平方公尺之建物，對照附圖所示分割圖結果
    ，將位於如附圖所示116-8D部分土地內，如依其主張而分割
    ，將形成袋地而無法對外通行，再者，被告江淑英雖辯稱被
    告黃劍英願將渠就系爭土地之應有部分面積約0.17平方公尺
    之土地與其保持共有，並據被告黃劍英表示同意在卷（見本
    院卷第177 頁），惟被告黃劍英就系爭土地之所有權係與被
    告黃秋梅、廖秀梅之所有權成立公同共有關係而不得分割，
    已如前述，是其2 人此部分之主張即無可採。而被告江淑英
    就系爭土地之應有部分比例為529/12,800，換算面積約為23
    1.148 平方公尺，又扣除上述X4占用系爭土地面積139 平方
    公尺，僅餘92.148平方公尺，略小於上揭C 部分建物所占用
    土地面積，亦不足依其主張於分割出如其分割方案B 、C 所
    示部分後，再分得其分割方案所示D 部分土地，更遑論被告
    江淑英就系爭土地之應有部分尚須分攤道路即附圖二116-8A
    所示土地之面積，是被告江淑英所提上開分割方案，並無可
    採，本院認將被告江淑英就系爭土地之應有部分，於扣除分
    攤上述道路部分土地後，均分割於其現住所建物所在土地，
    即如附圖二所示116-8F部分土地，始符全體共有人之最大利
    益。
  (四)從而，本件系爭土地爰依民法第823 條第1 項、第824 條第
    2 項之規定分割如主文第1 項所示。
八、復按，分割共有物具有非訟事件性質，兩造就共有物分割方
    法不能達成協議時，固得起訴請求裁判分割，然兩造各自主
    張之分割方法，僅供法院參考，法院依民法第824 條命為適
    當之分配，乃斟酌何種分割方法較能增進共有物之經濟效益
    ，並兼顧兩造利益以為決定，不受任何共有人主張之拘束，
    亦不因何造起訴而有不同，縱法院認原告請求分割共有物為
    有理由，依法決定方法分割，被告應訴並提出不同主張，促
    使法院就如何為適法分割形成積極心證，均為渠等按當時之
    訴訟程度為伸張或防衛權利所必要，如僅因法院准許原告分
    割共有物之請求或採納其分割方案，即命被告負擔全部訴訟
    費用，顯失公允；本院酌量兩造均可因本件分割共有物而獲
    得相同之利益，故以兩造共有人應有部分比例負擔訴訟費用
    方不致失衡。從而，本件訴訟費用之負擔，應依兩造共有人
    如附表二所示應有部分之比例負擔。
九、本件事證已臻明確，兩造其餘之主張、陳述及所提之證據資
    料，核與判決結果無何影響，爰不一一論述，附此敘明。
十、據上論結，本件原告之訴為有理由，依民事訴訟法第78條、
    第80條之1 ，判決如主文。
中    華    民    國   100    年    9     月    7     日
                  民事第一庭    法  官  范明達
以上正本係照原本作成。
如對本判決上訴，須於判決送達後二十日內向本院提出上訴狀。
如委任律師提起上訴者，應一併繳納上訴審裁判費。
中    華    民    國   100    年    9     月    8     日
                                書記官  李心怡
附表一
┌───────────────────┐
│附圖所示B 、D 部分土地                │
├───────┬──────┬────┤
│所有權人      │應有部分比例│備註    │
├───────┼──────┼────┤
│被告俞坤容    │ 2000/52683 │        │
├───────┼──────┼────┤
│被告簡清溪    │ 2600/52683 │        │
├───────┼──────┼────┤
│被告林清潤    │25600/52683 │        │
├───────┼──────┼────┤
│被告俞勝中    │ 2000/52683 │        │
├───────┼──────┼────┤
│被告林張梅桂  │ 4918/52683 │        │
├───────┼──────┼────┤
│被告俞國安    │ 2000/52683 │        │
├───────┼──────┼────┤
│被告林春平    │ 2629/52683 │        │
├───────┼──────┼────┤
│被告黃秋梅、黃│    2/52683 │公同共有│
│劍英、廖秀梅  │            │        │
├───────┼──────┼────┤
│被告余振鎧    │ 4700/52683 │        │
├───────┼──────┼────┤
│被告姜德雄    │ 3117/52683 │        │
├───────┼──────┼────┤
│被告姜正雄    │ 3117/52683 │        │
└───────┴──────┴────┘
附表二
┌───────────────────┐
│附圖所示A 部分土地                    │
├───────┬──────┬────┤
│所有權人      │應有部分比例│備註    │
├───────┼──────┼────┤
│原告徐謝永妹  │ 2121/16000 │        │
├───────┼──────┼────┤
│被告俞坤容    │    1/32    │        │
├───────┼──────┼────┤
│被告簡清溪    │   13/320   │        │
├───────┼──────┼────┤
│被告江淑英    │  529/12800 │        │
├───────┼──────┼────┤
│被告林清潤    │    2/5     │        │
├───────┼──────┼────┤
│被告俞勝中    │    1/32    │        │
├───────┼──────┼────┤
│被告卜林滿珠  │  188/64000 │        │
├───────┼──────┼────┤
│被告林張梅桂  │ 2459/32000 │        │
├───────┼──────┼────┤
│被告俞國安    │    1/32    │        │
├───────┼──────┼────┤
│被告林春平    │ 2629/64000 │        │
├───────┼──────┼────┤
│被告黃秋梅、黃│    1/32000 │公同共有│
│劍英、廖秀梅  │            │        │
├───────┼──────┼────┤
│被告余振鎧    │   47/640   │        │
├───────┼──────┼────┤
│被告姜德雄    │ 3117/64000 │        │
├───────┼──────┼────┤
│被告姜正雄    │ 3117/64000 │        │
└───────┴──────┴────┘